Inventaris van het archief van de Eerste Commissaris voor de Franse Troepen in Soldij der Bataafse Republiek, 1797-1807
Nationaal Archief, Den Haag
Eerste Commissaris over de Franse Troepen in Dienst der Bataafse Republiek
Eerste Commissaris Franse Troepen
1795-1798
D23309
53.00 meter; 193 inventarisnummers.
Normale 18e en vroeg 19e eeuwse geschreven en gedrukte documenten, geen bijzondere handschriften.
Nationaal Archief, Den Haag
Ministerie van Oorlog / Eerste Commissaris voor de Franse Troepen in Soldij der Bataafse Republiek
Het archief van de Eerste Commissaris voor de Franse Troepen in soldij der Bataafse Republiek bevat voornamelijk correspondentie met het Comité te Lande, het Departement van Oorlog en lagere overheidsinstellingen en ambtenaren tussen 1797-1807. Daarnaast omvat het correspondentie van officieren van de Bataafse armee en van particuliere personen, Franse militaire-en civiele autoriteiten. Verder zijn er ook rekeningen met betrekking tot de betaling en uitrusting van de 25.000 man troepen.
Archiefvorming
Geschiedenis van de archiefvormer
1 Inleiding
Bij het traktaat van Den Haag van 16 mei 1795, gesloten tussen de Franse en Bataafse republieken, was onder meer bepaald dat 25000 man Franse troepen in en ten koste van de Bataafse republiek zouden blijven. Een en ander was nader uitgewerkt in een reglement van 27 juli 1795, de 'Articles convenus pour régler le service, l'administraion, l'habillement, l'équipement et la solde des 25000 hommes de troupes françaises, qui doivent rester dans les Provinces-Unies', dat op 29 juli 1795 in werking trad.
Reeds vóór deze datum hadden de Franse troepen tientallen miljoenen guldens gekost aan soldijen, legering en onderhoud. In Holland was voor een geregelde toelevering van het benodigde een Comité der vivres opgericht. Ter uitvoering van de Articles convenus besloten de Staten-Generaal op 25 juli tot instelling van het Comité tot betaling der Franse troepen en verklaarden het Hollands Comité der vivres tot een Generaliteitscomité: het Comité tot bezorging der behoeften en noodwendigheden der Franse troepen. Beide comités bestonden uit vier leden, een boekhouder en enkele klerken. Op 9 oktober 1795 werden beide comités samengevoegd tot het Comité van administratie der Franse troepen in soldij der Bataafse republiek.
Aan het hoofd van dit commissariaat stond een eerste commissaris, waartoe J.W. Janssens was benoemd. Hij werd bijgestaan door een secretaris (A. Baud), een ontvanger (Westreenen), een commissaris tot de revuen (Mathias) en een magazijnmeester (Lamme). Aan het hoofd van de vier departementen waaruit het commissariaat bestond, stonden commissarissen:
Secretariaat (Baud)
Departement tot de soldijen en appointementen (Ruygendijk)
Departement tot de kleding, equipering en wapening (Zeegers)
Departement tot de kazernering en logementen (Clarion)
Departement tot de vivres en fourages (Devillepoix).
Een aanmerkelijk groter aantal geëmployeerden maakte het mogelijk de administratie en de financiële verantwoording te verbeteren. In 1800 heeft de eerste commissaris Janssens tevens de functie vervuld van secretaris bij het Agentschap van Oorlog. Gedurende die tijd heeft Zeegers de dagelijkse werkzaamheden van eerste commissaris waargenomen. Toen Devillepoix in maart 1800 werd aangesteld tot commissaris-liquidateur van alle openstaande pretenties tussen de Franse en Bataafse republiek, werd J.B. Warendorff in zijn plaats aangesteld. Bij verdrag van 29 augustus 1801 had de eerste consul erin toegestemd het Franse bezettingsleger terug te brengen tot 10.000 man, die het land zouden verlaten na de definitieve vrede met Engeland. Bij de vrede van Amiens in 1802 werden deze troepen echter niet teruggetrokken. Na het uitbreken der vijandelijkheden met Engeland in 1803 werd wederom een reglement toegevoegd, de 'Articles convenus pour régler la formation, l'administration, la solde et l'entretien des 18000 hommes de troupes françaises', vastgesteld op 1 november 1803.
Voor de organisatie van het commissariaat had dit ingrijpende gevolgen. Na het traktaat van 29 augustus 1801 werd het getal geëmployeerden drastisch ingekrompen. De vier departementen werden samengevoegd tot twee. Na de vrede van Amiens leek de opheffing van het commissariaat nabij. Janssens werd benoemd tot gouverneur van Kaap de Goede Hoop en wederom nam Zeegers de functie van eerste commissaris waar. De verdere organisatie bleef voorlopig. Na het tekenen van de Articles Convenus in 1803 werd de organisatie van het commissariaat opnieuw vastgesteld:
Eerste commissaris (Zeegers)
Generaal Bureau of Secretaris (Vrijdag)
Departement van soldijen, revuen en kleding (Ruygendijk)
Departement van subsistentiën, kazernering en campering (Warendorff)
Aan het hoofd van de departementen was een commissaris aangesteld. De derde commissaris Clarion werd ontslagen. Zij werden bijgestaan door een groot aantal geëmployeerden, zij het minder dan bij de organisatie van 1797.
Bij de reorganisatie van de nationale armee van juli 1806 werd onder meer bepaald dat er slechts één Ministerie van Oorlog zou zijn. Dit betekende dat het commissariaat ultimo 1806 werd opgeheven en de werkzaamheden zouden worden uitgevoerd door een bureau van het Ministerie van Oorlog. Met de afwikkeling van de werkzaamheden bleven enige geëmployeerden van het commissariaat belast tot augustus 1807.
Geschiedenis van het archiefbeheer
De verwerving van het archief
De rechtstitel is (nog) onbekend
Inhoud en structuur van het archief
2.01
Ordening van het archief
De indeling van het archief van het Ministerie van Oorlog / Eerste Commissaris voor de Franse Troepen in Soldij der Bataafse Republiek in deze inventaris verschilt op enkele punten belangrijk van die van de inventaris Hingman. Zo is in deze inventaris een afzonderlijke afdeling 'geheim archief' gevormd en zijn de toegangen (agenda's, indices en klappers) zo dicht mogelijk geplaatst bij de series waarnaar ze verwijzen. Hingman had de geheime stukken verspreid opgenomen tussen de gewone of 'ordinaris'-stukken en de agenda's, indices en klappers in één serie geheel achteraan geplaatst. Voorts heb ik de buiten verbaal gehouden stukken gesystematiseerd en de archiefjes van de liquidateurs nauwkeuriger beschreven. Ter vergroting van de toegankelijkheid heb ik de rubriekenaanduidingen van de index in twee systematische lijsten in deze inventaris opgenomen. De systematiek van deze zogenaamde hoofdenlijsten wordt gevormd door de taken van het Comité te Lande en van het Ministerie van Oorlog.
Ook het archief van de eerste commissaris der Franse troepen had Hingman geïncorporeerd in het ministeriearchief. Ik heb het daarvan echter losgemaakt en als een afzonderlijk archief beschreven.
Aanwijzingen voor de gebruiker
Openbaarheidsbeperkingen
Volledig openbaar.
Materiële beperkingen
Een aantal stukken van dit archief is in een slechte materiële staat, wat tot gevolg heeft dat het niet geraadpleegd kan worden
Aanvraaginstructie
Openbare archiefstukken kunnen online worden aangevraagd en gereserveerd. U kunt dit ook via de terminals in de studiezaal van het Nationaal Archief doen. Om te kunnen reserveren dient u de volgende stappen te volgen:
U maakt een profiel aan op www.gahetna.nl, en logt vervolgens in
Via de archiefinventaris (alleen de beschrijvingen met rode nummers) selecteert u het gewenste archiefstuk door op de knop 'Reserveren' te klikken
In het volgende scherm geeft u aan op welke dag u het archiefstuk wilt inzien
Indien u zich bevindt in de studiezaal en een tafelnummer heeft ontvangen kunt u dit nummer vermelden. Als u geen tafelnummer heeft kunt u tafelnummer 777 laten staan
Vervolgens bevestigt u uw reservering door deze te versturen.
Verwant materiaal
Beschikbaarheid van kopieën
Beschrijving van de series en archiefbestanddelen
- 'Correspondentie met het Gouvernement', registers van uitgaande brieven aan het Comité te Lande, aan het Departement van Oorlog en aan andere departementen., 1797-1806; 1-23; 23 delen
  - 1797 mrt. 21 - sep. 21, 1
  - 1797 sep. 22 - dec. 20, 2
  - 1797 dec. 21 - 1798 mrt. 20, 3
  - 1798 mrt. 21 - juni 18, 4
  - 1798 juni 19 - sep. 21, 5
  - 1798 sep. 22 - dec. 20, 6
  - 1798 dec. 21 - 1799 mrt. 20, 7
  - 1799 mrt. 21 - juni 18, 8
  - 1799 juni 19 - sep. 22, 9
  - 1799 sep. 23 - dec. 21, 10
  - 1799 dec. 22 - 1800 mrt. 21, 11
  - 1800 mrt. 22 - juni 19, 12
  - 1800 juni 20 - sep. 22, 13
  - 1800 sep. 23 - dec. 21, 14
  - 1800 dec. 22 - 1801 mrt. 21, 15
  - 1801 mrt. 22 - juni 19, 16
  - 1801 juni 20 - sep. 22, 17
  - 1802 sep. 23 - dec. 21, 18
  - 1801 dec. 22 - 1802 sep. 22, 19
  - 1802 sep. 23 - 1803 sep. 23, 20
  - 1803 sep. 24 - 1804 sep. 22, 21
  - 1804 sep. 23 - 1805 dec. 31, 22
  - 1806 jan. - dec., 23
  - 1807 jan. - juli, 63
- 'Correspondentie met het Gouvernement', ingekomen stukken van het Comité te Lande, van het Departement van Oorlog en van andere departementen., 1797-1806; 24-33; 10 pakken
  - 1797 mrt. 22 - 1798 aug. 17, 24
  - 1798 aug. 18 - 1799 jan. 19, 25
  - 1799 jan. 20 - juli 18, 26
  - 1799 juli 19 - dec. 21, 27
  - 1799 dec. 22 - 1800 aug. 18, 28
  - 1800 aug. 18 - 1801 dec. 21, 29
  - 1801 dec. 22 - 1803 okt. 23, 30
  - 1803 okt. 24 - 1804 mei 20, 31
  - 1804 mei 21 - 1805 aug. 18, 32
  - 1805 aug. 19 - 1806 dec. 31, 33
  - 1807 jan. - aug., 111
- 'Ordinaire correspondentie', registers van uitgaande brieven aan lagere overheidsinstellingen en ambtenaren, aan officieren van de Bataafse armee en aan particuliere personen, met klappers op namen van de geadresseerden., 1797-1807; 34-63; 30 delen
  - 1797 mrt. 21 - mei 25, zonder klapper, 34
  - 1797 mei 26 - juli 18, zonder klapper, 35
  - 1797 juli 19 - sep. 21, zonder klapper, 36
  - Klapper op namen van geadresseerden, vermeld in de inv.nrs. 34-36, 1797 mrt. 21 - sep. 21, 37
  - 1797 sep. 22 - dec. 20, 38
  - 1797 dec. 21 - 1798 mrt. 20, 39
  - 1798 mrt. 21 - juni 18, 40
  - 1798 juni 19 - sep. 21, 41
  - 1798 sep. 22 - dec. 20, 42
  - 1798 dec. 21 - 1799 mrt. 20, 43
  - 1799 mrt. 21 - juni 18, 44
  - 1799 juni 19 - sep. 22, 45
  - 1799 sep. 23 - dec. 21, 46
  - 1799 dec. 22 - 1800 mrt. 21, 47
  - 1800 mrt. 22 - juni 19, 48
  - 1800 juni 20 - sep. 22, 49
  - 1800 sep. 23 - dec. 21, 50
  - 1800 dec. 22 - 1801 mrt. 21, 51
  - 1801 mrt. 22 - juni 19, 52
  - 1801 juni 20 - sep. 22, 53
  - 1801 sep. 23 - dec. 21, 54
  - 1801 dec. 22 - 1802 mrt. 21, 55
  - 1802 mrt. 22 - sep. 22, 56
  - 1802 sep. 23 - 1803 sep. 23, 57
  - 1803 sep. 24 - 1804 mrt. 21, 58
  - 1804 mrt. 22 - sep. 22, 59
  - 1804 sep. 23 - 1805 mrt. 21, 60
  - 1805 mrt. 22 - dec. 1805, 61
  - 1806 jan. - dec., 62
    Bevat ook Franse correspondentie.
  - 1807 jan. - juli 20, 63
    Bevat ook Franse en Gouvernementscorrespondentie.
- 'Ordinaire correspondentie', ingekomen stukken van lagere overheidsinstellingen en ambtenaren, van officieren van de Bataafse armee en van particuliere personen., 1797-1807; 64-111; 48 pakken
  - 1797 mrt. 21 - apr. 19, 64
  - 1797 apr. 20 - mei 19, 65
  - 1797 mei 20 - juni 18, 66
  - 1797 juni 19 - juli 18, 67
  - 1797 juli 19 - aug. 17, 68
  - 1797 aug. 18 - sep. 21, 69
  - 1797 sep. 22 - okt. 21, 70
  - 1797 okt. 22 - nov. 20, 71
  - 1797 nov. 21 - 1798 jan. 19, 72
  - 1798 jan. 20 - feb. 18, 73
  - 1798 feb. 19 - mrt. 20, 74
  - 1798 mrt. 21 - mei 19, 75
  - 1798 mei 20 - juli 18, 76
  - 1798 juli 19 - sep. 21, 77
  - 1798 sep. 22 - nov. 20, 78
  - 1798 nov. 21 - 1799 jan. 19, 79
  - 1799 jan. 20 - apr. 19, 80
  - 1799 apr. 20 - juni 18, 81
  - 1799 juni 19 - aug. 17, 82
  - 1799 aug. 18 - sep. 22, 83
  - 1799 sep. 23 - okt. 22, 84
  - 1799 okt. 23 - nov. 21, 85
  - 1799 nov. 22 - dec. 21, 86
  - 1799 dec. 22 - 1800 jan. 20, 87
  - 1800 jan. 21 - mrt. 21, 88
  - 1800 mrt. 22 - mei 20, 89
  - 1800 mei 21 - juli 19, 90
  - 1800 juli 20 - sep. 22, 91
  - 1800 sep. 23 - dec. 21, 92
  - 1800 dec. 22 - 1801 apr. 20, 93
  - 1801 apr. 21 - juni 19, 94
  - 1801 juni 20 - sep. 22, 95
  - 1801 sep. 23 - dec. 21, 96
  - 1801 dec. 22 - 1802 mei 20, 97
  - 1802 mei 21 - dec. 21, 98
  - 1802 dec. 22 - 1803 juni 19, 99
  - 1803 juni 20 - sep. 23, 100
  - 1803 sep. 24 - dec. 22, 101
  - 1803 dec. 23 - 1804 apr. 20, 102
  - 1804 apr. 21 - juli 19, 103
  - 1804 juli 22 - nov. 21, 104
  - 1804 nov. 22 - 1805 mrt. 21, 105
  - 1805 mrt. 22 - aug. 18, 106
  - 1805 aug. 19 - dec. 31, 107
  - 1806 jan., 108
  - 1806 feb. - mrt., 109
  - 1806 apr. - juni, 110
  - 1806 juli - 1807 aug. 14, 111
    Bevat ook Franse en Gouvernementscorrespondentie, 1807.
- 'Franse correspondentie', registers van uitgaande Franse brieven voornamelijk gericht aan Franse militairen en civiele autoriteiten, met klappers op namen van geadresseerden., 1797-1805; 112-133; 22 delen
  - 1797 mrt. 21 - sep. 21, 112
  - 1797 sep. 22 - dec. 20, 113
  - 1797 dec. 21 - 1798 mrt. 20, 114
  - 1798 mrt. 21 - juni 18, 115
  - 1798 juni 19 - sep. 21, 116
  - 1798 sep. 22 - dec. 20, 117
  - 1798 dec. 21 - 1799 mrt. 20, 118
  - 1799 mrt. 21 - juni 18, 119
  - 1799 juni 19 - sep. 22, 120
  - 1799 sep. 23 - dec. 21, 121
  - 1799 dec. 22 - 1800 mrt. 21, 122
  - 1800 mrt. 22 - juni 19, 123
  - 1800 juni 20 - sep. 22, 124
  - 1800 sep. 23 - dec. 21, 125
  - 1800 dec. 22 - 1801 mrt. 21, 126
  - 1801 mrt. 22 - juni 19, 127
  - 1801 juni 20 - sep. 22, 128
  - 1801 sep. 23 - dec. 21, 129
  - 1801 dec. 22 - 1802 sep. 22, 130
  - 1802 sep. 23 - 1803 sep. 23, 131
  - 1803 sep. 24 - 1804 sep. 22, 132
  - 1804 sep. 23 - 1805 dec. 31, 133
  - 1806, 62
  - 1807, 63
- 'Franse correspondentie', ingekomen Franse stukken, voornamelijk afkomstig van Franse militaire en civiele autoriteiten., 1797-1806; 134-155; 22 pakken
  - 1797 mrt. 21 - juli 18, 134
  - 1797 juli 19 - okt. 21, 135
  - 1797 okt. 22 - 1798 feb. 18, 136
  - 1798 feb. 19 - mei 19, 137
  - 1798 mei 20 - sep. 21, 138
  - 1798 sep. 22 - 1799 jan. 19, 139
  - 1799 jan. 20 - juni 18, 140
  - 1799 juni 19 - okt. 22, 141
  - 1799 okt. 23 - 1800 jan. 20, 142
  - 1800 jan. 21 - mei 20, 143
  - 1800 mei 21 - okt. 22, 144
  - 1800 okt. 23 - 1801 apr. 20, 145
  - 1801 apr. 21 - aug. 18, 146
  - 1801 aug. 19 - dec. 21, 147
  - 1801 dec. 22 - 1802 mrt. 21, 148
  - 1802 mrt. 22 - 1803 aug. 18, 149
  - 1803 aug. 19 - 1804 apr. 20, 150
  - 1804 apr. 21 - sep. 22, 151
  - 1804 sep. 23 - 1805 apr. 20, 152
  - 1805 apr. 21 - nov. 21, 153
  - 1805 nov. 22 - 1806 apr., 154
  - 1806 mei - dec., 155
  - 1807 jan. - aug., 111
- Rekeningen en verantwoordingen van het commissariaat voor de Franse troepen in soldij der Bataafse republiek wegens soldijen en appointementen, wegens vivres, fourages en chauffages, wegens kleding, equipering en wapening, wegens subsistentiën en kazernering en wegens bureau-onkosten, over de periode, 21 maart 1797-september 1806., 1797-1806; 156-193; 38 delen
  - 1797 mrt. 21 - juni 18, 156
  - 1797 juni 19 - sep. 21, 157
  - 1797 sep. 22 - dec. 20, 158
  - 1797 dec. 21 - 1798 mrt. 20, 159
  - 1798 mrt. 21 - juni 18, 160
  - 1798 juni 19 - sep. 21, 161
  - 1798 sep. 22 - dec. 20, 162
  - 1798 dec. 21 - 1799 mrt. 20, 163
  - 1799 mrt. 21 - juni 18, 164
  - 1799 juni 19 - sep. 22, 165
  - 1799 sep. 23 - dec. 21, 166
  - 1799 dec. 22 - 1800 mrt. 21, 167
  - 1800 mrt. 22 - juli 19, 168
  - 1800 juni 20 - sep. 22, 169
  - 1800 sep. 23 - dec. 21, 170
  - 1800 dec. 22 - 1801 mrt. 21, 171
  - 1801 mrt. 22 - juni 19, 172
  - 1801 juni 20 - okt. 22, 173
  - 1801 okt. 23 - dec. 21, 174
  - 1801 dec. 22 - 1802 mrt. 21, 175
  - 1802 mrt. 22 - juni 19, 176
  - 1802 juni 20 - sep. 22, 177
  - 1802 sep. 23 - dec. 21, 178
  - 1802 dec. 22 - 1803 mrt. 21, 179
  - 1803 mrt. 22 - juni 19, 180
  - 1803 juni 20 - sep. 23, 181
  - 1803 sep. 24 - dec. 22, 182
  - 1803 dec. 23 - 1804 mrt. 21, 183
  - 1804 mrt. 22 - juni 19, 184
  - 1804 juni 20 - sep. 22, 185
  - 1804 sep. 23 - dec. 21, 186
  - 1804 dec. 22 - 1805 mrt. 21, 187
  - 1805 mrt. 22 - juni 19, 188
  - 1805 juni 20 - sep. 22, 189
  - 1805 sep. 23 - dec. 31, 190
  - 1806 jan. - mrt., 191
  - 1806 apr. - juni, 192
  - 1806 juli - sep., 193